【裁判字號】    93,自,311
【裁判日期】    950808
【裁判案由】    業務過失致死
【裁判全文】
臺灣臺北地方法院刑事判決               93年度自字第311號
自  訴  人  甲○○
自訴代理人  張家琦律師
            林鳳秋律師
            詹素芬律師
被      告  丁○○
選任辯護人  陳石山律師
上列被告因業務過失致死案件，經自訴人提起自訴，本院判決如
下：
    主  文
丁○○無罪。
    理  由
一、本件自訴意旨略以：被告丁○○係臺北醫學大學附設醫院之
    腸胃科醫生，自訴人之母即被害人丙○於民國八十六年二月
    間，因腹部不適，前往臺北醫學大學附設醫院看病，由被告
    負責主治看診，然被告卻未詳細詢問病史，更未給予施作任
    何身體健康檢查，就僅替被害人施作上消化道鏡之檢查，告
    知有幽門桿菌感染，稱只要吃兩個星期藥就會痊癒。惟被害
    人於服用被告所開立之藥物二星期後，仍感不適，至門診時
    告知被告上情，被害人詢問被告是否會有癌症之可能，被告
    答稱「不會」，並僅囑咐要被害人休息，亦未再替被害人安
    排其他檢查，以致未發現被害人當時已有癌症腫瘤之情形，
    而被害人因仍感持續不適，於八十六年四月間前往財團法人
    長庚紀念醫院（下稱稱長庚醫院）檢查，始發現被害人有肝
    臟腫瘤並已併有癌症轉移大腸之情形，此時已是藥石罔效，
    被害人不幸於八十六年八月一日死亡，因認被告涉犯刑法第
    二百七十六條第二項業務過失致死罪嫌云云。
二、按犯罪事實應依證據認定之，無證據不得認定犯罪事實；不
    能證明被告犯罪或其行為不罰者，應諭知無罪之判決，刑事
    訴訟法第一百五十四條第二項、第三百零一條第一項分別定
    有明文。次按事實之認定，應憑證據，如未能發現相當證據
    ，或證據不足以證明，自不能以推測或擬制之方法，以為裁
    判之基礎；又認定犯罪事實所憑之證據，雖不以直接證據為
    限，間接證據亦包括在內，然而無論直接或間接證據，其為
    訴訟上之證明，須於通常一般之人不致有所懷疑，而得確信
    其為真實之程度者，始得據為有罪之認定；再認定不利於被
    告之事實，須依積極證據，苟積極證據不足為不利於被告事
    實之認定時，即應為有利於被告之認定，更不必有何有利之
    證據，最高法院四十年臺上字第八六號、七十六年臺上字第
    四九八六號及三十年上字第八一六號分別著有判例意旨可資
    參照。又按告訴人之告訴，係以使被告受刑事訴追為目的，
    是其陳述是否與事實相符，仍應調查其他證據以資審認；又
    被害人之陳述如無瑕疵，且就其他方面調查又與事實相符，
    固足採為科刑之基礎，倘其陳述尚有瑕疵，而在未究明前，
    遽採為論罪科刑之根據，即難認為適法，最高法院五十二年
    臺上字第一三○○號、六十一年臺上字第三○九九號著有判
    例意旨可資參照。
三、自訴人認被告涉有業務過失致死罪嫌，無非係以證人乙○○
    之證述，及臺北醫學大學附設醫院初診病歷、長庚醫院林口
    腸胃科超音波檢查報告單、病理組織檢查報告單、戶籍謄本
    、長庚醫院林口分院病歷、國立臺灣大學醫學院附設醫院出
    院病歷摘要、長庚醫院出院診斷等件為其主要論罪依據。訊
    據被告固不否認其為臺北醫學大學附設醫院之腸胃科醫生，
    被害人於八十六年二月間，因腹部不適，前往臺北醫學大學
    附設醫院看病，由其負責主治看診，其僅替被害人施作上消
    化道鏡之檢查之事實，然堅決否認涉有上開業務過失致死犯
    行，辯稱：被害人於八十六年二月十二日因胃痛至伊家中找
    伊時表示已經在外面檢查出有大腸癌合併癌性腹膜炎的病症
    ，所以伊只就被害人胃痛部分做處理云云。
四、經查：
（一）按除顯有不可信之情況外，公務員職務上製作之紀錄文書
      、證明文書及從事業務之人於業務上或通常業務過程所須
      製作之紀錄文書、證明文書得為證據，刑事訴訟法第一百
      五十九條之四定有明文。查本院卷內資料除被告提出之診
      療紀錄單外，分別為公務員職務上製作之紀錄文書、證明
      文書及從事業務之人於業務上或通常業務過程所須製作之
      紀錄文書、證明文書，查無顯不可信之情況，依前開刑事
      訴訟法第一百五十九條之四之規定，自得為證據。至於被
      告提出之診療紀錄單，被告自承為其在住所為親友作醫療
      諮詢時之紀錄，顯非從事業務之人於業務上或通常業務過
      程所須製作之紀錄文書、證明文書，自無證據能力，合先
      敘明。
（二）被告係臺北醫學大學附設醫院之腸胃科醫生，被害人於十
      六年二月十三日，因腹部不適，前往臺北醫學大學附設醫
      院看病，由被告負責主治看診，並安排被害人於同年月十
      八日施作上消化道鏡檢查，於檢查後告知被害人有幽門桿
      菌感染，被害人於八十六年三月三十一日前往長庚醫院檢
      查時，發現被害人乙狀結腸十五公分處有一腫瘤，肝臟亦
      有一三點五乘以四點三公分之腫瘤，經長庚醫院、國立臺
      灣大學醫學院附設醫院（下稱臺大醫院）治療後，被害人
      不幸於八十六年八月一日死亡等事實，業據被告於本院審
      理中坦承不諱，復經證人即被害人媳婦乙○○於本院九十
      五年七月四日審理期日中到庭證述屬實，並有臺北醫學大
      學附設醫院九十四年一月二十五日校附醫歷字第○○八三
      號函及其檢附被害人相關病歷資料影印全份、長庚醫院（
      林口）分院九十四年三月二日（九四）長庚院法字第○○
      四九號函及其檢附病歷、長庚醫院臺北胃腸科內視鏡檢查
      報告單、長庚醫院臺北胃腸科超音波檢查報告單、出院病
      歷摘要、醫囑單、手術記錄單、手術護理記錄單、
      ANESTHESIA RECORD、恢復室記錄單、病理組織檢查報告
      單、放射線診斷科會診單、臨床病理科檢驗彙總單、長庚
      醫院林口胃腸科超音波檢查報告單、住院通知單、護理病
      歷、護理記錄單、住院用藥彙總單、臨床病理檢驗報告單
      、急診病歷、急診護理記錄單、中央健康保險局九十四年
      九月二十九日健保醫字第○九四○○二六六○六號函及其
      檢附被害人之就醫紀錄、臺大醫學九十五年四月十日校附
      醫秘字第○九五○○○一四三六號函及其檢附病歷、新光
      醫院放射診斷科檢查會診報告單、臺大醫院急診病歷、臺
      大醫院醫囑單、急診照會單、臺大醫院急診專用護理記錄
      、臺大醫院急診醫學部腹部超音波檢查報告單、臺大醫院
      實驗診斷科緊急檢驗報告單、臺大醫院檢驗醫學部檢驗報
      告單、臺大醫院影像醫學部檢查報告單、臺大醫院住院病
      歷、臺大醫院出院病歷摘要、臺大醫院護理紀錄等件在卷
      足憑，應堪認定。
（三）又被害人於八十六年二月間，前往臺北醫學大學附設醫院
      看病時，被告除替被害人施作上消化道鏡之檢查外，並未
      給予施作任何身體健康檢查，且於二星期後，再次至門診
      時，被害人詢問被告是否會有癌症之可能，被告答稱「不
      會」，並僅囑咐要被害人休息，亦未再替被害人安排其他
      檢查，以致未發現被害人當時已有癌症腫瘤等情，業據證
      人即被害人媳婦乙○○於本院九十五年七月四日審理中到
      庭結證稱：因為被告請伊婆婆丙○到臺北醫學院附設醫院
      作詳細檢查，伊有帶婆婆去臺北醫學院附設醫院看門診，
      有照胃鏡，後來報告出來後，被告說有幽門桿菌，要吃兩
      個星期的藥，伊婆婆那時候問被告是否有癌症，被告說沒
      有，之後婆婆還是不舒服，伊就於八十六年三月三十一日
      帶婆婆去長庚醫院看，長庚醫院幫她照超音波及大腸鏡，
      在檢查當天，醫師就說伊婆婆肝有一顆腫瘤，大腸也有腫
      瘤，伊當天晚上去被告住所問他，婆婆除了幽門桿菌外，
      有無其他問題？被告說沒有，伊就再問被告，為何婆婆肝
      、大腸都有腫瘤？被告說不知道。因為臺北醫學院附設醫
      院說婆婆沒有癌症，長庚醫院說有，伊就於同年四月二日
      再帶婆婆去新光醫院檢查，檢查情形跟長庚醫院的一樣，
      後來伊等就選擇回長庚醫院作治療等語明確。被告雖辯稱
      被害人於八十六年二月十二日因胃痛至伊家中找伊時表示
      已經在外面檢查出有大腸癌合併癌性腹膜炎的病症，所以
      伊只就被害人胃痛部分做處理云云。惟查，被告所辯與證
      人乙○○前開證述明顯不符，且被害人於八十五年一月一
      日起至八十六年三月一日止，在中央健康保險局特約院所
      門診、住院情形為於八十五年一月、二月間各有二次前往
      位在臺北市○○區○○路二一一號三樓聯緯牙醫診所就診
      ，於八十六年二月間三次前往位在臺北市○○區○○街二
      五二號臺北醫學大學附設醫院就診，另於八十六年三月間
      曾一次前往位在桃園縣龜山鄉○○街五號長庚醫院林口分
      院就診一節，有中央健康保險局九十四年九月二十九日健
      保醫字第○九四○○二六六○六號函及其檢附丙○於該局
      現有電腦檔案申報資料在卷可參。果被害人如被告所言，
      於八十六年二月其門診前，即已知悉其有「大腸癌合併癌
      性腹膜炎」之病症，何以被告於被害人八十六年二月十二
      日至其住所諮詢時，會在診療記錄單上記載被害人已係「
      colon ca & carcinomatous peritonitis」之字語，卻未
      在臺北醫學大學附設醫院病歷上記載隻字片語？又何以被
      害人於八十六年三月三十一日在長庚醫院再次檢查發現有
      乙狀結腸十五公分處有一腫瘤，肝臟亦有一三點五乘以四
      點三公分之腫瘤後，於同年四月二日需再次前往新光醫院
      檢查確認是否有腫瘤？而其之前竟未於各大醫院積極診治
      其「大腸癌合併癌性腹膜炎」，顯與一般常情不符。是被
      告前開所辯顯屬事後卸責之詞，不足採信。
（四）惟被告雖未於八十六年二月間被害人就診時，為被害人積
      極而發現被害人已罹患腫瘤之情形，然經本院函詢長庚醫
      院林口分院依被害人於該院就診情形，被害人如於八十六
      年二月中旬即已檢測出罹患肝臟腫瘤並加以治療，而非於
      同年三月底始發現肝臟腫瘤，依斯時醫學技術，被害人是
      否有治癒之可能一事，財團法人長庚紀念醫院（林口）分
      院於九十五年七月二十日以（九五）長庚院法字第○七○
      九號函回復本院：「‥‥‥依據病歷記載，廖君係８６年
      ３月３１日至本院就診，乙狀結腸鏡檢查發現１５公分處
      有一腫瘤，及超音波檢查結果顯示肝臟有一 3.5ｘ4.3 公
      分之腫瘤。至於上述腫瘤究係於８６年２月中旬抑或於８
      ６年３月底發現，尤其期間僅差６個星期，依腫瘤生長之
      速度評估，於醫院治療上應無太大差別」，足認被告前開
      未進一步為被害人檢查之業務過失行為與被害人之死亡間
      並無相當因果關係。自訴人雖以被害人在長庚醫院於八十
      六年四月十日接受剖腹、腫瘤切除暨腸繞道等手術，並於
      八十六年五月接受三個療程的化療，認長庚醫院依當時病
      情判斷，顯認為縱遲至當年四月初才發現被害人罹患癌症
      ，但仍有接受治療可延長生命之可能，故被告之業務過失
      與本件病患之死亡間有因果關係云云。惟按約有百分之三
      十的病例診斷時已有遠處轉移或局部嚴重侵犯而無法作根
      治性手術切除。對於這一類病患，一般仍認為要採積極的
      原則治療。此乃因：（１）大腸直腸癌與其他癌症例如肝
      癌、肺癌比較，仍是生長較緩慢之癌症，即使無法治癒病
      人，緩解手術對尚存有限生命的病人仍有所幫助。（２）
      大腸直腸癌不切除，如造成阻塞、長期出血、局部侵犯膀
      胱阻塞輸尿管、病人會因腸阻塞、營養不良、尿毒而死亡
      ，而非死於癌症惡病質。如直腸癌侵犯到坐骨神經，病人
      常疼痛不堪。而癌瘤之出血，惡臭之崩解物不斷的由肛門
      排出，直腸之壓迫感，裡急後重等症狀，均讓病人不適，
      為了減輕病人症狀，緩解性切除術仍是值得的。甚至於在
      局部侵犯嚴重連緩解性切除都無法作時，適當的腸道改道
      （bypass）手術或人工造口仍對病人有所幫助。（３）癌
      瘤遠處轉移如為單一器官，仍可切除轉移性癌，大腸直腸
      癌最常轉移到肝臟。如為單一表淺又不太大的轉移癌，可
      在切除腸癌的同時一併切除轉移病灶。但如轉移癌太大或
      不止單個，而需作到肝全葉切除時，一般不與原發腸癌同
      時切除，而是在切除腸癌後隔二至三個月再行切除。肝轉
      移性腸癌之切除雖無法有前瞻性對照組比較，但根據文獻
      其切除率介於２７～３８﹪，而切除後五年存活率介於２
      ０～５０﹪之間。大腸直腸癌轉移到肺時通常都已合併有
      其他部位之轉移（例如肝、腹腔後淋巴結、腹膜散佈），
      單獨轉移到肺的約佔已轉移癌病例１０﹪以下，且多見於
      直腸癌。大腸直腸癌如只轉移到肺且為單個或單葉一般仍
      主張手術拆除。其預後比原發性肺癌切除之預後好，為實
      用外科學各論一載明在案。參酌臺大醫院就本院函詢依被
      害人就診情形，被害人如於八十六年二月中旬即已檢測出
      罹患肝臟腫瘤並加以治療，而非於同年三月底始發現肝臟
      腫瘤，依斯時醫學技術，被害人是否有治癒之可能一事，
      臺大醫院於九十五年六月三十日以校附醫秘字第○九五○
      二○七二一一號函復本院稱「‥‥‥二、針對函詢事項，
      敬復如下：依據他院病歷紀錄（留存於本院病歷中）顯示
      ，丙○女士接受手術時間為８６年４月１０日，其於手術
      當時已有多重移轉（包含肝臟及腹膜），當時並無治癒之
      可能；其於８６年２月發現肝臟腫瘤時，雖知係由大腸癌
      轉移而來，然仍無法判斷其是否有治癒之可能，因依僅有
      之病歷資料，並無法得知其於８６年２月時是否有腹膜轉
      移及肝臟轉移之嚴重程度，而此兩因素則為判斷其是否可
      治癒之重要因素，因此亦無法判斷其是否有治癒之可能。
      」等語，本院實難以長庚醫院於八十六年四月十日仍為被
      害人為剖腹、腫瘤切除暨腸繞道等手術，復於八十六年五
      月為被害人為三個療程的化療，遽認長庚醫院係因依當時
      被害人病情判斷，認為被害人仍有接受治療可延長生命之
      可能，而為被害人為上開手術及化療。稽此，自難認被告
      之業務過失與被害人死亡間，具有相當因果關係。
（五）綜上所述，被告未對被害人進一步為醫療檢查行為，固有
      業務過失，惟與被害人之死亡無相當因果關係。此外，復
      查無其他積極事證足認被告有公訴人所指前開醫療過失犯
      行而導致病患死亡之事實，不能證明被告犯罪，衡諸首開
      法條及判例要旨，自應為被告無罪之判決。
據上論斷，應依刑事訴訟法第三百四十三條、第三百零一條第一
項，判決如主文。
中    華    民    國  九十五  年    八    月    八    日
                        臺灣臺北地方法院刑事第二庭
                            審判長法  官  吳孟良
                                  法  官  沈君玲
                                  法  官  雷淑雯
上正本證明與原本無異。
如不服本判決，應於判決送達後十日內，向本院提出上訴狀。
                                  書記官  陳弘文
中    華    民    國  九十五  年    八    月    八    日


司法院資訊處製作；財團法人民間司法改革基金會備份。
